最高法院刑事判決　　　　　　九十六年度台上字第三二三一號
上　訴　人　台灣高等法院高雄分院檢察署檢察官
被　　　告　甲○○
　　　　　　乙○○
　　　　　　丙○○
　　　　　　丁○○
　　　　　　戊○○
　　　　　　己○○
　　　　　　庚○○
上列上訴人因被告等違反公職人員選舉罷免法案件，不服台灣高
等法院高雄分院中華民國九十六年三月二十二日第二審判決（九
十五年度選上訴字第三四號，起訴案號：台灣高雄地方法院檢察
署九十三年度選偵字第二五號），提起上訴，本院判決如下：
    主  文
原判決關於甲○○、乙○○、丙○○部分均撤銷，發回台灣高等
法院高雄分院。
其他上訴駁回。
    理  由
一、撤銷發回（即被告甲○○、乙○○、丙○○）部分：
本件原判決認定被告丙○○係第六屆立法委員選舉候選人鍾紹和
之支持者，其為使鍾紹和能順利當選第六屆立法委員，竟基於對
於有投票權之人交付賄賂，而約其投票權為一定之行使之犯意，
於民國九十三年十一月上旬某日，至高雄縣美濃鎮德興里之有投
票權之選民楊振德（另經檢察官為緩起訴處分）住處，交付市價
新台幣（下同）二百二十九元足以影響投票權人投票決定之「38
度甘之醇白酒」一瓶，請求楊振德於第六屆立法委員選舉投票時
，投票支持鍾紹和，楊振德收受後，即當場允諾投票支持鍾紹和
。嗣經法務部調查局高雄縣調查站（下稱調查站）於同年十一月
二十三日持搜索票前往高雄縣美濃鎮○○里○○街楊振德住處搜
索，當場扣得上開作為賄賂之「38度甘之醇白酒」一瓶等情。因
而撤銷第一審該部分科刑判決，仍論處被告對於有投票權之人交
付賄賂，而約其投票權為一定之行使罪刑。至於公訴意旨認被告
丙○○與甲○○、乙○○，共同基於對有投票權人交付賄賂之犯
意聯絡，自九十三年九月間起，將甲○○所訂購之「甘之醇白酒
」交付予傅炳生（改名丁○○）、戊○○、庚○○各一瓶、己○
○二瓶，約使傅炳生、戊○○、己○○、庚○○投票支持立法委
員候選人鍾紹和，並經彼等同意為此投票權之一定行使，因認甲
○○、乙○○與丙○○共同涉犯公職人員選舉罷免法第九十條之
一第一項對於有投票權人交付賄賂而約其為投票權之一定行使罪
嫌部分。經審理結果，認甲○○、乙○○犯罪不能證明，因而撤
銷第一審關於該部分科刑判決，改判諭知甲○○、乙○○均無罪
；至於丙○○部分，因與前開有罪部分有連續犯之裁判上一罪關
係，爰不另為無罪之諭知，固非無見。
惟查(一)、甲○○係第六屆立法委員候選人鍾紹和位於高雄縣鳳山
市服務處及競選總部助理，其自九十三年九月起向國本製酒生技
股份有限公司（下稱國本公司）訂購「甘之醇白酒」等情，除據
甲○○於第一審審理時陳明外，並據國本公司職員曾運元、陳美
華於偵查中分別證稱：「伊於九十三年九月七日、三十日將酒送
到高雄市○○○路九十一號十樓，均由甲○○簽收」，「這幾批
訂貨的李先生都是同一人」等語（見選他字卷第二五六、二五七
頁），並有該公司送貨單影本五紙（單據編號000000000C、0000
00000C、000000000C、000000000C、000000000C，見同卷第一九
六、一九八至二０一頁）及「甘之醇白酒」之紙箱二十五個扣案
可證，甲○○向國本公司訂購「甘之醇白酒」之事實已明。甲○
○購入之「甘之醇白酒」由其或乙○○收受之數量為七十五箱（
每箱二十瓶），總計有一千五百瓶，總價高達十五萬元（以進價
每瓶一百元計算），以甲○○擔任鍾紹和立法委員助理，月薪約
二萬元，似無可能大量購入後自己飲用，或供其個人致贈親友之
用之理？又甲○○於第一審羈押訊問時自陳：鍾紹和致贈大樓或
社會團體摸彩之獎品都是香皂、禮盒及旅行袋，沒有送酒云云（
見選他卷第二四八頁）。甲○○似亦無因選民服務致贈大樓住戶
或社會團體摸彩之贈品之可能？再者，買酒做生意，手段、目的
俱屬合法，道德上亦無可議之處，甲○○果係因準備做生意而大
量進貨，其何於警詢、偵查及第一審羈押訊問時均否認有訂酒之
事實，迨至第一審審理時始以該情作辯，已違反情理。何況甲○
○對於做生意之對象、計劃均未明確指出，其所辯是否實情？原
判決既認本件查扣之數量顯逾自用之數量或一般親友間餽贈，是
否有其他用途，已有疑問，其做生意用之辯解，亦難認真實（見
原判決第十五頁）。且經調查站持搜索票前往丙○○及有投票權
人楊振德、傅炳生、劉景來、庚○○住處扣得「甘之醇白酒」各
一瓶，在己○○住處扣得「甘之醇白酒」二瓶等情，丙○○等人
被查扣之「甘之醇白酒」是否與甲○○所訂同一批（貨品批號或
製造、進口日期是否同一），亦即與甲○○有無關聯？基於公平
正義之維護，自有依職權調查之必要，原審未予調查，遽為甲○
○等人有利之判決，自有調查未盡之違法。(二)、原判決固以乙○
○於扣案送貨單簽收人欄係簽「陳」，而非其本人之姓名，其若
係以鍾紹和旗美地區服務處主任之身份簽收該等酒類，自無不以
其本名簽收之理，況該等酒類若均係作為旗美地區或鍾紹和選區
內其他地區選舉買票之用，全部送貨單上亦不應僅有其中十五箱
逕送乙○○簽收而未記載送貨地點云云，而為乙○○有利之認定
。然查扣案之「甘之醇白酒」送貨單其中一張數量十五箱，依卷
附送貨單（見同上卷第一００、一九一頁）之記載：「客戶：李
先生（即甲○○）、公司地址：高市○○○路九十一號十樓、送
貨地址：美濃鎮乙○○0000000000，請事先聯絡」。其中「高市
○○○路九十一號十樓」係鍾紹和之住所，並據甲○○供述在卷
（見偵查卷第五十頁）。且在該址復扣得「甘之醇白酒」之紙箱
二十五個，有搜索筆錄可資佐證。乙○○是否於上揭送貨單簽收
人欄簽名，並不影響國本公司將甲○○所訂之貨送至乙○○處之
認定。再檢察官起訴書證據清單及待證事實欄並列舉，由證人曾
運元及陳美華之證述，及甲○○行動電話0000000000號、乙○○
0000000000號及證人曾運元0000000000號行動電話之通聯紀錄，
可證明甲○○向國本公司顧問楊振家訂購「甘之醇白酒」十五箱
，於九十三年九月二十九日上午，由甲○○及乙○○互以行動電
話聯絡後，於同日下午，由送貨員曾運元以行動電話撥打乙○○
之行動電話，送至高雄縣美濃鎮予乙○○收取等情（見起訴書第
五頁）。乙○○收取上揭十五箱酒，似係因其為鍾紹和競選辦事
處人員，事前與另一競選辦事處人員甲○○周詳計劃結果，而非
如乙○○所辯為單純代收？乙○○是否知悉該等酒類係用以交付
選民賄賂？原審未予詳查，遽為乙○○有利之認定，其論斷亦有
違誤。(三)、丙○○固否認在其住處被查扣之「甘之醇白酒」係來
自甲○○或乙○○，甲○○、乙○○亦未要求其拿「甘之醇白酒
」交付其他選民等情，然在丙○○及楊振德處被查扣之「甘之醇
白酒」，與甲○○所訂是否同一批，攸關丙○○是否與甲○○、
乙○○共同犯罪，亦即丙○○賄選之對象並非僅如原判決所認定
楊振德一人，尚有詳加究明之必要，原審未予查明，亦有未合。
(四)、原判決理由以證人即共同被告甲○○、乙○○、丙○○、丁
○○、戊○○、庚○○、己○○於偵查中所為之陳述，非以證人
地位供陳有關其他被告犯案情事，且未經具結，故不得作為認定
陳述人以外其他被告犯罪事實之證據（見原判決第六頁）。然卷
查其中己○○、庚○○、戊○○、傅炳生等人於九十三年十二月
六日檢察官偵查時均已具結，並有結文四紙附卷可稽（見偵查卷
第九十四、一００、一０九、一一七頁），其等上揭陳述是否與
其他被告犯案情事有關，而得採為其他被告犯罪事實之證據？原
判決所為論述與卷內資料，不相一致，採證亦有違誤。檢察官上
訴意旨指摘原判決關於被告甲○○、乙○○、丙○○部分不當，
非無理由，應認原判決此部分有發回更審之原因。至原判決關於
被告丙○○不另諭知無罪部分，基於審判不可分之原則，併予發
回。
二、駁回上訴（即被告丁○○、戊○○、己○○、庚○○）部分
：
按刑事訴訟法第三百七十六條所列各罪之案件，經第二審判決者
，不得上訴於第三審法院，法有明文。本件被告丁○○、戊○○
、己○○、庚○○被訴投票受賄部分，檢察官係依刑法第一百四
十三條提起公訴，核屬刑事訴訟法第三百七十六條第一款之案件
。依首開說明，既經第二審判決，自不得上訴於第三審法院，上
訴人竟復提起上訴，顯為法所不許，此部分應予駁回。
據上論結，應依刑事訴訟法第三百九十五條前段、第三百九十七
條、第四百零一條，判決如主文。
中　　華　　民　　國　九十六　年　　六　　月　　十五　日
                      最高法院刑事第九庭
                          審判長法官  洪　清　江
                                法官  石　木　欽
                                法官  李　伯　道
                                法官  林　勤　純
                                法官  陳　晴　教
      本件正本證明與原本無異
                                      書  記  官
中　　華　　民　　國　九十六　年　　六　　月　二十七　日
                                                      v
